【裁判字號】    92,交聲,262
【裁判日期】    921031
【裁判案由】    違反道路交通管理處罰條例聲明異議
【裁判全文】
臺灣桃園地方法院交通事件裁定                 九十二年度交聲字第二六二號
    原處分機關  交通部公路總局新竹區監理所桃園監理站
    異  議  人  甲○○
    即受處分人
右列受處分人因違反道路交通管理處罰條例案件，對於交通部公路局新竹區監理所桃
園監理站民國九十二年五月二十八日所為之處分（原裁決字號：桃監裁五字第車裁五
二－Ｚ00000000號)聲明異議，本院裁定如左：
        主  文
異議駁回。
        理  由
一、異議意旨略以：異議人（甲○○）於民國九十二年四月二十日晚上九點，開ＨＶ
    －八六二七號自小客車從嘉義交流道北上，於上交流道前在中油加油站加滿油時
    ，檢查過車燈、胎壓一切正常，途中經過斗南收費站也未遭質疑，卻在北上二三
    五公里處遭警車攔下，起初不知何故，後經警員告知左前車燈不亮，問我是否上
    高速公路前有檢查過？我回答有，應該是在行駛中燒壞，且在後車廂還有一備用
    燈泡，員警責修，但因停車處極暗，警員也未帶手電筒，故無法更換，當時有一
    部拖吊車見到我們停下來，異議人表示願拖吊到附近修車廠修復，仍遭員警強力
    開單覺得甚不合理。因為當天為星期日，車輛很多需花費很大精神注意路況而且
    右前車燈正常很難查覺左前車燈已在行駛中燒毀，再說車中也無任何警示燈告知
    左前車燈已損壞。依法而言，車燈不亮當然不對，不過像異議人「並非故意，更
    無法預防」的情況，因這樣違規而受罰是否太冤枉，何況異議人還有要求由拖吊
    車拖到附近保養廠修好後再上路，竟遭警員拒絕，不知交通警員是以維護交通安
    全還是以開罰單為目的？異議人後來將車由最近之交流道開下高速公路修好車燈
    再上路，可見異議人是個守法的駕駛人等語。
二、按汽車有燈光、雨刷、喇叭、照後鏡、排水管、消音器設備不全或損壞不予修復
    者，或其他設備擅自增、減、變更原有規格致影響行車安全者，處汽車所有人新
    台幣九百元以上一千八百元以下罰鍰，道路交通管理處罰條例第十六條第一項第
    二款定有明文。
三、經查：（一）ＨＶ－八六二七號自用小客車係異議人甲○○所有，異議人甲○○
    於九十二年四月二十日晚上九時二十分許駕駛車號ＨＶ－八六二七號自用小客車
    行經國道一號高速公路北上二三五公里處時因車左前車燈損壞不亮遭警攔停以異
    議人違反道路交通管理處罰條例第十六條第一項第二款規定當場填單舉發之事實
    ，為異議人所坦認，且據證人即於右述時、地攔停異議人車輛填單舉發之國道公
    路警察局第四隊斗南分隊警員呂易翰於九十二年八月六日本院調查時陳述甚詳，
    並有內政部警政署國道公路警察局公警局交字第Ｚ00000000號舉發違反
    道路交通管理事件通知單移送聯影本一紙及車號查詢汽車車籍資料在卷足稽；是
    異議人於右述時、地遭警攔下時其所有之ＨＶ－八六二七號自用小客車左前車燈
    毀壞堪予認定。（二）人民違反法律上之義務而應受行政罰之行為，法律無特別
    規定時，雖不以出於「故意」為必要，仍須以「過失」為其責任條件，但應受行
    政罰之行為，僅須違反禁止規定或作為義務，而不以發生損害或危險為其要件者
    ，推定為有過失，於行為人不能舉證證明自己無過失時，即應受處罰，司法院大
    法官釋字第二七五解釋可資參照，是違反法律上之義務而應受行政裁罰之行為，
    雖其責任條件仍須以「故意」或「過失」為必要，但為完成行政上之目的，配合
    行政法規之特性，促進社會公益之實現，須行為人舉證證明自己無過失時，始得
    免卻行政裁罰性之處分，亦即於現行行政裁罰性處分，係採「推定過失」之舉證
    責任倒換方式，本件異議人甲○○雖然一再指稱當日晚間自嘉義交流道上國道一
    號高速公路前至加油站加油時有檢視車燈、胎壓一切正常，行進間始發生車燈燒
    毀之情形，非其可預防，是遇警攔停始知悉車燈燒毀，其車上有備用車燈，然因
    現場太暗而無法當場更換修復，要求由剛好經過之拖吊車拖吊至附近修車廠修復
    ，警察猶填單舉發等語，然而證人呂易翰於本院調查時係證稱「：那名駕駛說他
    有準備備用車燈，當時我有告訴那部車駕駛如果能夠馬上換好我就不開單，那名
    駕駛有拿出備用燈泡，當場要換，十分鐘過後仍然沒有換好，剛好有一部拖吊車
    經過，那部拖吊車駕駛有下車要幫忙換，拖吊車司機查看之後，告知無法在現場
    換車燈，我才填告發單：」，且稱「：（當時那名駕駛有無向你表示願拖吊到附
    近修車廠修復？）忘記了，不過如果當時那名駕駛有表示要拖吊到附近修車廠修
    復，我不會開單告發，而且拖吊費比較高，都是一千五百元起跳，本件違規罰緩
    是九百至一千八百元：」等語，而本件異議人未舉證證明其違反行政法規之行為
    係無可避免，徵諸前開司法院大法官釋字第二七五號解釋之意旨，即應推定異議
    人有「過失」之責任條件存在。（三）內政部警政署國道公路警察局第四隊值勤
    警員既係援依道路交通管理處罰條例第十六條第一項第二款之規定，填單舉發異
    議人之違規情事，嗣再由交通部公路總局新竹區監理所桃園監理站於九十二年五
    月二十八日依道路交通管理處罰條例第十六條第一項第二款之規定，裁處異議人
    新台幣九百元之罰緩，此乃係公路主管機關為維持行政上之目的（加強道路交通
    管理、維護交通秩序及確保交通安全），對人民過去違反行政義務之行為，所為
    之裁罰性行政處分，足徵交通部公路總局新竹區監理所桃園監理站所為之裁罰性
    處分，並無違反「明確性原則」（即國家干涉異議人之權利時，須有明確之法
    律上根據）、「比例原則」（即目的是適當的，手段是必要的，且對異議人裁
    罰之結果，對其權利所造成之損害及行政成本之支付，與所欲維護之交通秩序亦
    無不成比例之情）、「法定原則」（即有足分之事實，足認異議人之違規行為
    已該當道路交通管理處罰條例第十六條第一項第二款所規定之違反交通秩序之要
    件，自須由追訴機關予以追訴裁罰，同時追訴機關亦必須加以裁罰，始符合法律
    之規定）及「有責性原則」（蓋為完成行政上之目的，配合行政法規之特性，
    促進社會公益之實現，須行為人舉證證明自己無過失時，始得免卻行政裁罰性之
    處分，亦即於現行行政裁罰性處分，係採「推定過失」之舉證責任倒換方式，依
    此觀之，本件異議人既未舉證證明其違反行政法規之行為係無可避免，徵諸八十
    年三月八日司法院大法官釋字第二七五號解釋之意旨，即應推定異議人有「過失
    」之責任條件存在）。益見本件交通部公路總局新竹區監理所桃園監理站既係依
    法追訴裁罰，並適正行使公權力，尚難謂有不適當之情，況且道路交通管理處罰
    條例乃係強制之規律，非僅對於行政機關內部有其拘束力，對於外部人民亦有其
    直接拘束力，一方面規定人民社會生活之準則，同時另一方面，苟有違反所定準
    則之場合，為了加以制御、規律，自有加諸一定強制之必要，是為保全社會活動
    之調和及統一，維持交通秩序及確保行車安全，則公路警察依法執行取締任務，
    尚難謂有不合情理之處。是異議人有違反道路交通管理處罰條例第十六條第一項
    第二款規定之事實，移送機關據而援引首開規定，裁處罰鍰新台幣九百元，尚無
    不合，受處分人提起本件聲明異議，指摘原處分不當為無理由，自應予以駁回。
三、據上論斷，應依道路交通管理處罰條例第八十七條第二項，道路交通案件處理辦
    法第十九條，裁定如主文。
中      華      民      國    九十二    年      十      月    三十一    日
                                        臺灣桃園地方法院交通法庭
                                            法  官   林婷立
右正本證明與原本無異。
如不服本裁定，應於裁定送達後五日內向本院提出抗告狀。
                    書記官   楊鳳滿
中        華        民        國     九十二     年   十一   月    三    日


司法院資訊處製作；財團法人民間司法改革基金會備份。
